臺灣臺南地方法院民事判決
109年度訴字第884號
原      告  陳小鈴  

            陳素卿  

            陳素眞  

            陳福全  

            陳福川  


共      同
訴訟代理人  許淑琴律師
複  代理人  馬健嘉律師
被      告  李弘智    住○○市○○區○○路000巷0號0樓                        身分證統一編號：Z000000000號
            李弘毅  

共      同
訴訟代理人  蕭宇凱律師
上列當事人間請求返還寄託款事件，本院於民國110年1月18日言
詞辯論終結，判決如下：
    主  文
原告之訴及假執行之聲請均駁回。
訴訟費用由原告負擔。
    事實及理由
一、原告起訴主張：
  ㈠訴之聲明：
  ⒈被告應連帶給付原告新臺幣（下同）500萬元，及自起訴狀繕
    本送達之翌日起至清償日止，按週年利率5％計算之利息。
  ⒉原告願供擔保，請准宣告假執行。 
  ㈡原告為訴外人陳樹煌與陳葉鑾之子女，陳葉鑾死亡後，陳樹
    煌於民國86年10月21日與訴外人陳王春鳳結婚，而陳王春鳳
    婚前與原配偶李連發育有二子即被告，與李連發於86年4月1
    4日離婚。陳樹煌於108年9月4日前往奇美醫療財團法人奇美
    醫院（下稱奇美醫院）就診，嗣於同年月18日接獲奇美醫院
    告知其罹患肝癌。陳樹煌擔心日後無法自理生活時，無人照
    顧起居，遂於108年10月3日前往臺南玉井郵局將其帳號0000
    000-0000000號帳戶（下稱系爭帳戶）領取現金400萬元，連
    同身上現金100萬元，共計500萬元（下稱系爭500萬元）交
    與陳王春鳳保管，並告知陳王春鳳系爭500萬元係渠等生活
    及醫療費用，且要求陳王春鳳承諾會全心全意照顧陳樹煌，
    若陳王春鳳不照顧陳樹煌，其將會收回系爭500萬元。
　㈢嗣原告於108年11月19日知悉父親陳樹煌將系爭500萬元委託
    由陳王春鳳後，擔心陳王春鳳僅口頭承諾，若其將陳樹煌棄
    之不顧，陳樹煌將全無保障。原告陳素卿、陳福川遂帶著陳
    樹煌詢問如何預立遺囑，渠等返回陳樹煌之住處後，陳王春
    鳳與原告陳素卿、陳福川發生爭執後即離家出走，且將陳樹
    煌之全部存摺、系爭500萬元全數帶走，嗣於離家後5日（即
    108年11月24日）死亡，陳樹煌要求陳王春鳳繼承人即被告
    返還系爭500萬元，被告竟拒絕返還，並向陳樹煌表示系爭5
    00萬元係其母陳王春鳳多年照顧陳樹煌之勞務所得等語，企
    圖侵呑系爭500萬元。
　㈣陳樹煌於108年12月間因不慎跌倒，而於同年月19日死亡，原
    告為第一順位繼承人，陳樹煌於生前即向被告催告返還寄託
    於陳王春鳳之系爭500萬元，陳樹煌過世後，原告依繼承之
    法律關係、民法第602條第1項準用第478條、民法第179條前
    段規定，請求被告連帶返還系爭500萬元。
二、被告則以下列情詞資為抗辯：
  ㈠聲明：
  ⒈原告之訴駁回。
  ⒉如受不利判決，被告願供擔保，請准宣告免為假執行。 
  ㈡被告之母陳王春鳳未曾自陳樹煌受有系爭500萬元款項，遑論
    被告有繼承系爭500萬元之事實而成立不當得利之餘地，原
    告就陳樹煌與陳王春鳳間有消費寄託意思互相表示合致之事
    實，應負舉證之責。原告主張寄託原因為「照顧生活」云云
    ，然又主張陳樹煌與陳王春鳳當時仍然同居，陳王春鳳持有
    陳樹煌之存摺，則陳樹煌何須多此一舉提領鉅款？陳樹煌有
    需要時，再讓陳王春鳳提領即可。
  ㈢陳王春鳳名下雖於108年10月3日以定存方式，分別將2筆200
    萬元存入其名下帳戶，惟陳王春鳳晚年係以郵局定存方式理
    財，每次存入金額10萬元至百萬元不等，且陳王春鳳名下除
    存款及普通重型機車外，並無其他動產或不動產，被告並未
    自陳王春鳳繼承存款以外之現金動產。而上述理財方式，不
    僅與原告主張陳王春鳳曾於108年11月19日攜帶系爭500萬元
    離家出走等情無關，反得以說明原告係道聽塗說後，任意將
    陳王春鳳所有之金錢存款以胡亂拼湊方式捏造故事，意圖取
    得不當之利益。
  ㈣陳王春鳳與陳樹煌於86年結婚，被告於108年9月間自陳王春
    鳳聽聞：「陳樹煌被永康奇美醫院診斷出肝癌時，癌細胞早
    已擴散到身上很多器官。因為年紀太大，前幾年也因為脊椎
    摔傷在柳營奇美醫院開刀住院，身體狀況早就大不如前，也
    拒絕接受化療帶來的風險，醫生當時告知存活時間只剩幾個
    月，有隨時過世的可能。陳樹煌自知時日無多，唯恐身後發
    生爭產情況，也為了實現對陳王春鳳『吃剩的要留給她』之承
    諾，欲將絕大部分動產贈與給陳王春鳳。不動產的部分則已
    預為分配，要在身亡後留給子女。」故陳王春鳳與陳樹煌晚
    年相依相惜，陳樹煌自知身負重病、時日無多，感念配偶陳
    王春鳳長年相伴，贈與金錢與陳王春鳳，並無違事理。
三、兩造不爭執事項：
  ㈠訴外人陳樹煌於86年10月21日與陳王春鳳結婚，嗣陳王春鳳
    於108年11月24日過世，其繼承人為被告2人及陳樹煌（本院
    卷第39頁、審訴卷第43、71-73頁）。
  ㈡陳樹煌則於108年12月19日過世，陳樹煌之繼承人為原告5人
    （審訴卷第33-43頁）。
  ㈢陳樹煌曾於108年10月3日，自其所有之系爭帳戶，領取400萬
    元之現金（審訴卷第47-49頁）。
  ㈣陳王春鳳曾於108年10月3日，存入存單號碼為00000000、000
    00000號之面額各200萬元定期儲金至其所有之玉井郵局帳戶
    （本院卷第91-92頁）。
四、兩造爭執事項：
  ㈠陳樹煌於108年10月3日，有無交付500萬元給陳王春鳳保管，
    作為陳王春鳳照顧陳樹煌所用之醫療費用及二人之生活費用
    ？
  ㈡原告依消費寄託、不當得利法律關係，請求被告返還500萬元
    ，有無理由？　　 
五、本院得心證之理由：
  ㈠按無法律上之原因而受利益，致他人受損害者，應返還其利
    益。雖有法律上之原因，而其後已不存在者，亦同。寄託物
    為代替物時，如約定寄託物之所有權移轉於受寄人，並由受
    寄人以種類、品質、數量相同之物返還者，為消費寄託。自
    受寄人受領該物時起，準用關於消費借貸之規定。寄託物為
    金錢時，推定其為消費寄託，民法第179條、第602條第1項
    、第603條分別定有明文。次按主張權利或其他法律效果存
    在者，應就其權利或法律上效果發生之特別要件事實，負舉
    證責任。故當事人主張有金錢消費寄託關係存在，須就其發
    生所須具備之特別要件即金錢之移轉占有及寄託意思表示互
    相一致負舉證之責任；蓋當事人移轉金錢占有之原因容有多
    端，或為買賣，或為贈與，或為借貸或為其他之法律關係，
    尚不得僅以金錢之移轉占有，即可推論授受金錢之雙方間當
    然有消費寄託關係存在。倘僅證明有金錢之移轉占有，而未
    證明該雙方當事人有寄託意思表示互相一致者，仍不能認為
    其已成立消費寄託關係（最高法院99年度台上字第2034號民
    事判決意旨參照）。
  ㈡原告主張陳樹煌給與陳王春鳳系爭500萬元，兩人間存在前揭
    消費寄託關係，自應就系爭500萬元之移轉占有及寄託意思
    表示互相一致之事實，負舉證之責任。惟查：
  ⒈證人馮林春於本院審理中具結證稱：陳樹煌曾在家中親口對
    我說他在生病時，陳王春鳳一直煩他，說如果陳樹煌過世她
    都沒有錢，陳樹煌就匯500萬元給陳王春鳳，說是把錢寄放
    在她名下，讓她用錢比較方便，如果陳樹煌老去，剩下的錢
    都要給她，但不能跑掉，陳樹煌講這些話時，陳王春鳳並不
    在場，我也不清楚陳樹煌如何將500萬元交給陳王春鳳。陳
    王春鳳後來與陳樹煌的女兒吵架後離家出走，給她2個兒子
    （即被告）各200萬元，自己留100萬元，這是陳樹煌的兒女
    查出來的，農會的人也有講等語（本院卷第202-207頁）。
    是證人固證稱陳樹煌將系爭500萬元交與陳王春鳳，並僅係
    寄放在陳王春鳳名下，然此部分證述，全係聽聞陳樹煌個人
    所述，證人並未向陳王春鳳求證，且對於陳樹煌如何將系爭
    500萬元給與陳王春鳳亦毫無所悉，難以證明陳樹煌、陳王
    春鳳間就寄託意思表示確已達成合致，況陳王春鳳並未給與
    被告2人各200萬元，已如前述，是證人上開證述，均係聽聞
    陳樹煌及其兒女之講述而來，難認是否與事實相符。
  ⒉而依兩造不爭執事項㈢、㈣所示，陳樹煌於108年10月3日自系
    爭帳戶提領400萬元，而陳王春鳳之玉井郵局帳戶於同日存
    入了兩筆各200萬元之定期儲金，顯見陳樹煌於該日確將其
    所有之400萬元交與陳王春鳳無訛。至原告另主張陳樹煌亦
    曾將身上現金100萬元交與陳王春鳳，並未提出其他證據以
    實其說，此部分難謂有據。
  ⒊又配偶之一方交付金錢與他方，非僅有消費寄託關係此種情
    形，亦可能為買賣、附負擔之贈與或借貸等其他之法律關係
    ，尚不得僅以金錢之移轉占有，即可逕認雙方間當然具有消
    費寄託關係存在。原告未能舉證證明陳樹煌交與陳王春鳳系
    爭500萬元（事實上僅有400萬元），並就該款項成立消費寄
    託關係，縱原告之主張為真，二人間反倒近似於附負擔之贈
    與，然依民法第420條規定，陳王春鳳過世後該贈與之撤銷
    權實已消滅，亦不得再請求被告返還。且陳樹煌既係基於某
    種目的而將400萬元交與陳王春鳳，亦難認陳王春鳳係無法
    律上原因而持有400萬元。從而，原告主張陳樹煌、陳王春
    鳳就系爭500萬元間存有消費寄託法律關係，陳王春鳳亦無
    法律上原因持有系爭500萬元，即屬無據。 
六、綜上所述，原告基於陳樹煌繼承人之地位，依消費寄託契約
    及不當得利之法律關係，請求陳王春鳳之繼承人即被告返還
    500萬元，及自起訴狀繕本送達之翌日起至清償日止，按週
    年利率5％計算之利息，為無理由，應予駁回。原告之訴既已
    駁回，其假執行之聲請亦失所附麗，併予駁回之。
七、本件事證已臻明確，兩造其餘攻擊、防禦方法，經核與本件
    判決結果不生影響，爰不一一論述，併此敘明。
八、訴訟費用負擔之依據：民事訴訟法第78條。
中　　華　　民　　國　　110 　年　　1 　　月　　29　　日
                  民事第五庭　法  官　陳尹捷
以上正本係照原本作成。
如不服本判決，應於判決送達後20日內，向本院提出上訴狀並表
明上訴理由，如於本判決宣示後送達前提起上訴者，應於判決送
達後20日內補提上訴理由書（須附繕本）。如委任律師提起上訴
者，應一併繳納上訴裁判費。
中　　華　　民　　國　　110 　年　　1 　　月　　29　　日
                              書記官　曾美滋